臺灣臺南地方法院刑事判決　　　　　　　　94年度自字第63號
自　訴　人　丙○○
自訴代理人　方溪良律師
被　　　告　戊○○
　　　　　　乙○○
　　　　　　丁○○
共　　　同
選任辯護人　許世律師
　　　　　　許安德利律師
上列被告等因詐欺等案件，經自訴人提起自訴，本院判決如下：
    主  文
戊○○、乙○○被訴詐欺部分無罪。
戊○○、乙○○、丁○○被訴使公務員登載不實罪部分不受理。
    理  由
一、自訴意旨略以：
  （一）被告戊○○與乙○○夫妻共同經商，設立任天堂企業有
        限公司（以下簡稱任天堂公司），以被告戊○○為負責
        人，又設立美峰實業有限公司（以下簡稱美峰公司），
        以被告乙○○為負責人。被告戊○○、乙○○因經營前
        開2家公司需要資金，自90年前陸續向自訴人借款，每
        次借款均簽發任天堂公司及被告戊○○名義1年期支票
        以代借據，到期作為提示兌現清償之用，如不能兌現即
        更新借期，或重簽支票代為借據，有借有還，交易正常
        。惟自90年起，被告戊○○、乙○○明知無清償能力，
        竟以擴張營業需資金長期借用為由，由被告戊○○提供
        其所有坐落臺南市○○段96之34地號土地及其上建號
        2665號建號建物（以下簡稱甲不動產）、臺南市○○段
        115號地號土地及其上建號55號建物（以下簡稱乙不動
        產）所有權狀供作擔保，且瞞蔽甲不動產早已於84年9
        月20日設定抵押權新臺幣（下同）384萬元予臺南市第
        六信用合作社，乙不動產早已於83年1月24日設定抵押
        權予華南商業銀行407萬元等情，致自訴人陷於錯誤而
        自90年起借款予其2人20次，共計00000000元，被告戊○○每次均簽發1年期支票代作借據，另外再簽發以2、
        3個月期限不等之發票以支付利息，93年7月8日後，均
        由被告乙○○以票期更長之支票給自訴人以取回未兌現
        之支票，惟終仍未還款，迄93年12月31日前尚欠利息
        296220元。因認被告戊○○、乙○○共同涉犯刑法第
        339條第1項之詐欺取財罪嫌。
  （二）被告戊○○於94年3月16日，將其所有坐落臺南市○○
        段96之8地號土地及同段建號2684號建物（以下簡稱丙
        不動產），以買賣為由，移轉登記予被告丁○○，惟該
        等土地及建物已於83年6月24日設定抵押權1560萬元予
        臺灣銀行，87年1月2日再次設定抵押權500萬元，設定
        抵押權總額達2060萬元。被告丁○○嗣再以該土地及建
        物向寶華銀行借款1800萬元，設定第三順位抵押權。正
        常經營之銀行，不可能於有滿額之抵押權上再設定第三
        順位抵押，參以被告戊○○與被告丁○○為岳母與女婿
        之關係，足見被告戊○○與被告丁○○間就丙不動產之
        買賣必定是虛偽不實，此亦為邏輯上合理之懷疑。因認
        被告戊○○、乙○○、丁○○共同涉犯刑法第214條使
        公務員登載不實罪。
二、本件自訴人認被告戊○○、乙○○、丁○○涉犯詐欺等罪嫌
    係以被告戊○○、乙○○2人之戶籍謄本各1份、支票20張、
    信函及信封1件、土地及建物所權狀暨登記謄本各4件、被告
    乙○○之名片1紙及被告丁○○為戊○○、乙○○之女婿關
    係為其主要論據。訊據被告戊○○、乙○○、丁○○均矢口
    否認有何詐欺、使公務員登載不實之犯行。被告戊○○、乙○○辯稱：被告乙○○自85年起即陸續向自訴人借款，未曾
    以擴大營業為由，增加借款，借款總額係自84年起逐漸累積
    。且被告乙○○自向自訴人借款後，陸續給付不少利息。甲
    、乙不動產權狀係於94年9月間，被告乙○○詢問自訴人是
    否願意承購而交付，並非於90年間交付作為借款擔保之用，
    而被告戊○○與自訴人未曾晤面，並無任何債權債務關係，
    部分被告乙○○於向自訴人借款時交付之票據，雖係被告戊○○之筆跡，此係被告戊○○依被告乙○○之交代填寫等語
    ；被告丁○○則以：被告戊○○於91年11月5日起即透過其
    女兒甲○○即伊當時之女朋友（現為伊配偶）向伊借款共92
    萬元，嗣被告戊○○無法清償債務，伊始向被告戊○○購買
    丙不動產以保障債務，並於94年2月1日簽定買賣契約，約定
    總價1066萬元，契約成立時，伊給付80萬元作為定金，此部
    分以伊對被告戊○○前開借款債權抵充之，嗣於94年2月15
    日，伊又給付60萬元，惟因被告戊○○復要求再借款20萬元
    ，伊為籌備資金，故遲至同年3月11日，伊始依被告戊○○
    之要求，匯款80萬元至任天堂公司帳戶，尾款926萬元部分
    ，原本約定由伊貸款銀行撥款同時交付被告戊○○，而伊於
    94年3月17日向寶華銀行申請抵押貸款，寶華銀行原願承辦
    貸款，且撥付第一順位抵押權人臺灣銀行貸款餘額820萬元
    ，第二順位臺灣銀行日本銀行貸款本金餘額500萬元，伊即
    先設定第三順位抵押權予寶華銀行，惟因抵押權人臺灣銀行
    以尚有其他債權存續為由，拒絕接受寶華銀行貸款撥款，故
    丙不動產形式上雖有第三順位抵押權人寶華銀行之事實，惟
    實際上並無辦理高額貸款以損害債權之事實等語，資為抗辯
    。
三、關於被告戊○○、乙○○被訴詐欺罪部分：
  （一）經查，被告戊○○與乙○○因其等所經營之任天堂公司
        ，美峰公司需要資金，而自85、86年間即由被告戊○○
        持任天堂公司或被告戊○○為發票人之支票為憑，透過
        自訴人之姪女賴美秀向自訴人借款，期間陸續展期換票
        ，迄今仍有本金00000000元迄未歸還之情，業據被告乙○○始終坦認不諱，且被告戊○○亦於本院審理時自承
        ：伊自85年9月起開始向自訴人借錢，起先是透過賴美
        秀向自訴人借錢，後來就自己跟自訴人以電話聯絡，只
        要伊跟自訴人說公司需要資金多少錢，自訴人就會自己
        將借款匯到公司的帳戶，陸陸續續包括利息共借了1500
        多萬元等語（見本院卷3第212頁）；一開始的時候伊是
        透過賴美秀借錢，89年以前，公司的事有一部分是伊在
        處理的，公司的借款有一部分也是伊在處理的，這段時
        間如果要借錢伊都會向賴美秀講。89年以後就沒有在處
        理公司的事情。公司如果要借錢的話，由乙○○在處理
        ，伊知道乙○○也是去跟賴美秀借錢等語（見本院卷4
        第180頁）。此外，並有被告戊○○或任天堂公司為發
        票人之支票影本22張在卷可稽（見本院卷1第10至16頁
        ），又被告戊○○亦不否認該等支票確為其所簽發，再
        參以卷附被告乙○○書寫予自訴人之文件內載明自92年
        1月15日起至同年12月31日止給付自訴人之利息明細，
        及「丙○○女士，謝謝合作（91年每月35萬）一年共付
        0000000元，每月付24萬元利息壓力很大」、「謝謝過
        去的合作，因世界性的景氣不好，加上南洋的大海嘯，
        日本客人倒閉了好幾千家．．．．又大陸貨進入日本市
        場，增加推銷困難．．．為此，本人最大的努力與誠意
        開給李女士（指自訴人）每月36600元，六月起66600元
        ．．．為李女士的保債務，本人誠意提供二棟房子，已
        給所有權狀，如何配合過去的信用，不必到法院．．（
        王）上．」等語，並記載所簽發發票日自93年11月30日
        起至94年6月30日止之支票明細，其中發票日在94年4月
        30日以前之支票，每張面額36600元，發票日94年6月30
        日至95年1月30日之支票每張面額66600 元，核與該信
        函所載文義相符，綜此，足認被告戊○○、乙○○確自
        85年起即陸續向自訴人借款，迄今尚有本金1500多萬元
        尚未清償無訛。
  （二）次查，被告戊○○所有甲不動產、乙不動產，分別於84
        年9月20日設定最高限額抵押權384萬元予臺南市第六信
        用合作社，於83年1月24日設定最高限額抵押權予華南
        商業銀行407萬元等情，有臺南市東南地政事務所94年1
        0月24日函附土地登記公務用謄本2份在卷可考（見本院
        卷1第31頁、第78至86頁），已堪認定。
  （三）按刑法第339條第1項詐欺罪之成立，以意圖為自己或第
        三人不法所有，以詐術使人將本人或第三人之物交付為
        要件。所謂以詐術使人交付，必須被詐欺人因其詐術而
        陷於錯誤，若其所用方法，不能認為詐術，亦不致使人
        陷於錯誤，即不構成該罪（最高法院46年臺上字第260
        號判例要旨參照）。又按刑法詐欺取財罪之構成要件乃
        以行為人於締約之際，已預存將不履行契約所約定義務
        之不法意圖，僅欲藉訂定契約之手段，詐使相對人誤認
        行為人將會依約履行，而同意締約並依約交付契約標的
        。此與民事債務不履行之契約當事人於締約時，本有意
        依約履行，惟事後因他故無法依約履行等情有別。又於
        民事債務當事人間，若有未依債務本旨履行給付之情形
        ，在一般社會經驗而言，原因非一，其因不可歸責之事
        由無法給付，或因合法得對抗他造主張抗辯而拒絕給付
        ，甚至債之關係成立後，始行惡意遲延給付，皆有可能
        ，非必出於自始無意給付之詐欺犯罪一端，又刑事被告
        依法不負自證無罪之義務，苟無足以證明其債之關係發
        生時自始故意藉此從事財產犯罪之積極證據，自難違反
        刑事訴訟法第154條無罪推定之規定，以單純債務不履
        行之客觀事態，遽認其成立詐欺犯行。是本件此部分應
        審究者即為被告戊○○、乙○○究竟有無施用詐術向自
        訴人借款。
  （四）自訴人所提出前開欲證明被告戊○○、乙○○共犯詐欺
        罪之證據方法，只能證明前開被告戊○○、乙○○與自
        訴人間之借貸關係及甲、乙不動產設定抵押之狀況，對
        於本件爭點之釐清並無助益。先予敘明。
  （五）自訴人於受命法官訊問或審理時自陳：被告戊○○從86
        年、87年就開始跟伊借錢了，伊會決定借這些錢給被告
        ，「是因為之前被告他們跟伊借貸，都有借有還」，很
        有信用等語（見本院卷1第93、94頁）；被告戊○○是
        於85年9月5日透過我的姪子賴美秀向我第1次借款10 萬
        元，之後陸陸續續以公司需要資金為由借貸，都有借有
        還，『因為她是伊姪子賴美秀的朋友』，『伊很相信被
        告戊○○不會騙人』，所以才一直借她錢，金額大概約
        為100多萬元，但是在90年起被告戊○○說她需要比較
        大的資金，才開始跟大筆的借款，到92年2月27日為止
        總共借了00000000元等語（見本院卷3第199頁）；被告
        戊○○『透過伊的姪子賴美秀』借錢，說他們公司要擴
        大經營需要資金，『伊問賴美秀是否可靠，賴美秀說很
        可靠，而且90年上半年借錢所開的票都有兌現』，所以
        伊才願意借錢。伊認為被告戊○○騙錢的方法是從93年
        下半年起就沒有給付本金及利息，還說不認識伊。被告
        乙○○跟戊○○是一起的，從93年7月8日以後都是被告
        乙○○換票期更長的支票以取回未兌現的支票，但是最
        後還是沒有兌現，伊也是覺得被告乙○○借錢都不清償
        ，是在欺騙伊等語（見本院卷3第201頁），由上開自訴
        人所述可知，自訴人之所以借款予被告戊○○、乙○○
        之原因，係因被告戊○○為其姪女賴美秀之友人，自訴
        人基於信賴賴美秀之緣故而信任被告戊○○、乙○○，
        且因被告戊○○、乙○○自85、86年起數年內之金錢往
        來，被告戊○○、乙○○之信用良好之緣故，並非其2
        人有何施用詐術之行為，亦與其2人是否有提供擔保品
        無涉。
  （六）自訴人提起自訴時雖主張被告戊○○、乙○○係以甲、
        乙不動產為擔保向其借款，然自訴人於本院受命法官訊
        問時自承：甲、乙不動產是被告要過戶給伊抵掉欠伊債
        務的房子沒錯，但是現在市價很低，伊認為這不足以清
        償欠伊的債務等語（見本院卷3第37頁），是自訴人就
        甲、乙不動產究係被告戊○○、乙○○於向自訴人借款
        時持以供作擔保或係於債務無法清償時供作抵償債務之
        用等情，前後供述不一，則被告戊○○、乙○○究竟有
        無持甲、乙不動產供作擔保以向自訴人借款，實非無疑
        。況依自訴人所述：當初被告戊○○、乙○○借款時，
        並沒有保證不動產上面沒有他項權利的設定等語（見本
        院卷1第93、94頁），則被告戊○○、乙○○向自訴人
        借款之際，亦未向自訴人施用詐術，偽稱偽稱甲、乙不
        動產上並無任何擔保。
  （七）再者，觀諸前開被告乙○○書寫予自訴人之文件可知，
        被告乙○○於92年1月15日起至同年12月31日止仍繼續
        支付自訴人借款利息達0000000元，且對於屆期未清償
        之款項亦有開立支票展期清償，若被告戊○○、乙○○
        果有詐欺自訴人之意思，其實無需陸續支付高達2百多
        萬元之利息，憑此，亦難認被告戊○○、乙○○主觀上
        有何詐欺自訴人之犯意，
  （八）綜上各節，被告戊○○、乙○○主觀上既缺乏詐騙及不
        法意圖，客觀上亦無詐術行為之實施，其所為與詐欺罪
        之構成要件悉不相符。此外，無其他證據足資證明被告
        戊○○、乙○○涉有詐欺犯行，依照首揭說明，依法自
        應為被告戊○○、乙○○無罪之諭知。
五、被告戊○○、乙○○、丁○○被訴使公務員登載不實罪部分
  （一）按犯罪之被害人固得提起自訴，惟所謂犯罪之被害人以
        因犯罪而直接被害之人為限，若非直接被害人，自不得
        提起自訴，此有最高法院75年度台上字第742號判例意
        旨可資參照。次按刑法第214條之使公務員登載不實罪
        ，係保護國家公文書製作之正確性，雖同時侵害社會法
        益及個人法益。然被害之法益是否直接，應以犯罪行為
        與受害之法益有直接關係以為斷，於財產法益被侵害時
        ，必須財產之所有權人或對於該財產有事實上管領力之
        人，因他人之犯罪行為，而其管領權受有侵害時，始能
        認為直接之被害人，此有最高法院68年度台上字第214
        號、32年度非字第68號判例、臺灣高等法院90年度上易
        字第971號判決可考。復按法院依自訴人自訴事實調查
        結果，若認自訴人並非因犯罪而直接被害之人，仍應逕
        諭知不受理之判決，此有最高法院80年度第3次刑事庭
        會議決議參照。
  （二）經查，自訴人係指訴被告戊○○將其名下之丙不動產，
        以買賣為原因，登記為被告丁○○所有，以不實之買賣
        關係向該管地政機關虛偽辦理所有權移轉變更登記，惟
        自訴人僅係被告戊○○之債權人，並非丙不動產之所有
        權人或管領權人，其無從對於丙不動產直接主張任何權
        利，則自訴人或因上開行為而債權受有損害，充其量亦
        僅屬間接之被害，依前開規定及判例要旨，此部分即屬
        不得提起自訴。
  （三）綜上，自訴人既非前開犯罪之直接被害人，依法即不得
        對被告戊○○、乙○○、丁○○提起自訴，是此部分自
        訴之提起於法容有未合，應為不受理判決之諭知。
六、至自訴人原提起自訴時雖記載被告戊○○、乙○○、丁○○
    另涉犯破產法第154條詐欺破產罪。然按破產人在破產宣告
    前1年內，或在破產程序中以損害債權人為目的而有隱匿或
    毀棄其財產或為其他不利於債權人之處分、捏造債務或承認
    不真實之債務等行為之一者，為詐欺破產罪，破產法第154
    條第1項定有明文。本件綜觀全卷，自訴人並未敘及被告戊○○、乙○○、丁○○有何受破產宣告之事實，且是自訴狀
    爰引上開法條，顯係誤載，且此部分亦經自訴人於本院訊問
    時當庭撤回（見本院卷3第71頁），附此敘明。
據上論斷，應依刑事訴訟法第301條、第334條、第343條，判決
如主文。
中　　華　　民　　國　　96　　年　　9 　　月　　28　　日
　　　　　     　 刑事第七庭   審判長法　官  蔡奇秀
                                     法  官  林欣玲
                                     法  官  莊玉熙
以上正本證明與原本無異。
如不服本判決應於收受本判決後10日內向本院提出上訴書狀，並
應敘述具體理由。如未敘述上訴理由者，應於上訴期間屆滿後20
日內向本院補提理由書狀（均須按他造當事人之人數附繕本）「
切勿逕送上級法院」。
                           　        書記官  余富誠
中　　華　　民　　國　　96　　年　　9 　　月　　28　　日
